【裁判字號】    89,基簡,200
【裁判日期】    891103
【裁判案由】    土地所有權移轉登記
【裁判全文】
臺灣基隆地方法院宣示判決筆錄
                                     八十九年度基簡字第二○○號
    原      告    甲  ○
    訴訟代理人    乙○○
    送達代收人    乙○○
    被      告    丙  ○
    訴訟代理人    林達傑律師
    複代  理  人  林宇文律師
    被      告    丁○○
右當事人間八十九年度基簡字第二００號土地所有權移轉登記事件於中華民國八十九
年十一月三日下午四時在本院民事第七法庭公開宣示判決出席職員如左：
                  法      官  陳鈺林
                  法院書記官  盧小芬
                  通      譯  楊孝龍
進行事件點呼後
朗讀案由兩造均未到
法官朗讀主文宣示判決，並諭知將判決主文、所裁判之訴訟標的及其理由要領，記載
於後：
    主  文
被告丙○應將其所有坐落基隆市○○區○○段地號第二七一號，面積一百九十六平方
公尺，應有部分一萬分之三千六百二十二之土地，其中一萬分之一千之所有權應有部
分移轉登記與原告。
被告丁○○應將其所有坐落基隆市○○區○○段地號第二七一號，面積一百九十六平
方公尺，應有部分一萬分之二千五百之土地，其中一萬分之一千之所有權應有部分移
轉登記與原告。
訴訟費用由被告負擔。
原告假執行之聲請駁回。
    訴訟標的及理由要領
一、原告主張：其於民國八十一年間，受訴外人李劍岳之邀，承攬李劍岳與地主即被
    告二人所定之合建契約工程，負責興建坐落於被告二人所有基隆市○○區○○段
    二七一、二七二、二七三地號（現經合併後僅坐落二七一地號）上五層鋼筋混凝
    土店舖集合住宅乙棟，工程款為新台幣（下同）八百零三萬元。迄至八十二年間
    ，李劍岳無力依約支付工程款，乃與原告協議於完工後，願將上開建物之第四層
    房屋及應持分之土地所有權移轉與原告，以抵付工程總價其中之四百十萬元，並
    於同年三月十一日將上開建物第四層之起造人變更為原告名義。惟事後李劍岳仍
    無力依約給付已完工部分之工程款，原告無意繼續施作興建，為謀求解決之道，
    李劍岳乃邀集原、被告，於八十三年十二月五日簽定協議書一件，以確認四方關
    係，被告丙○、丁○○與李劍岳乃基於合建關係互為找補款項；李劍岳應於原告
    完工後給付雙方會算之工程尾款；至原告與被告間，則約定原告應繼續施工，迄
    完工領得使用執照時，被告應將原告所有四樓應得土地持分辦理產權移轉。詎原
    告依約完工後，於八十四年三月二十二日已領得上開建物之使用執照，被告二人
    竟拒不將原告應得之土地移轉與原告。而依上開協儀，本件建物乃五層樓房，每
    一層樓之面積除一樓略大外均相同，故依土地登記實務每一層樓就基地之應有部
    分應均為五分之一，爰依法提起本訴，請求被告二人各將十分之一即萬分之一千
    之系爭土地所有權移轉與原告等語。
二、被告丁○○則以：訴外人李劍岳尚有合建找補款項未給付，且當時原告並未將合
    建工程完工，其自得拒絕移轉土地所有權等語置辯。至被告丙○則辯稱：李劍岳
    係基於與被告間之合建契約將其對被告二人之土地移轉請求權轉讓原告，為債權
    讓與行為，而李劍岳尚積欠找補款未付，被告自得以之對抗受讓人即本件原告。
    又依兩造所訂協議書第六條末段明定，被告如欲移轉土地所有權予原告，應依協
    議書第五條之規定，併同李劍岳提供本件建物五樓供被告設定抵押權之登記程序
    辦理，現李劍岳並無法提供該房屋供被告設定抵押權，本件土地移轉登記無從併
    案辦理，被告自得拒絕移轉土地所有權與原告。況本件建物一樓面積較大，而原
    、被告並未約定應移轉之土地持分比例為何，原告請求移轉五分之一即萬分之二
    千之比例，亦屬無據云云。
三、原告主張承攬本件合建工程，業已取得使用執照，並曾因訴外人李劍岳無力支付
    工程款而與李劍岳及被告二人先後二次協議訂約等事實，業據其提出協議書二件
    、使用執照、土地登記謄本等物為證，並為被告所不爭執，堪信為真實。被告丁
    ○○雖辯稱當時系爭房屋並未完工云云，惟查原告僅負依建築執照之建築藍圖施
    工，不含外水電工程等事實，有兩造與李劍岳所訂立之協議書可證，顯見原告僅
    須施作至取得使用執照為止，其給付義務即告完成，縱有外水電、隔間等工程未
    施作，亦與原告無涉。是丁○○上開抗辯尚嫌無據，自不可採。本件應審究者，
    在於兩造及李劍岳於八十三年十二月五日所訂之協議書，其法律上之性質及約定
    之內容真意為何？
四、查上述協議書訂立前，被告與李劍岳間為合建關係，而原告與李劍岳間則為承攬
    關係，此為兩造所是認，自堪認定。而系爭協議書之內容，第一條為李劍岳、原
    告二人應負之施工義務內容；第二條為李劍岳與被告丙○間交換分配房屋、工程
    款退補等約定找補款之內容；第三條亦為李劍岳與被告丁○○間約定找補款之項
    目；第四條為李劍岳與原告約定給付工程尾款之內容；第五條則約定李劍岳應將
    其所分得之第五層樓房提供原、被告兩造設定抵押權，以擔保前述條款之給付；
    第六條係約定本件工程取得使用執照後，被告二人應將原告可得之土地持分移轉
    原告，及土地增值稅之負擔，且該件移轉登記與前條抵押權登記併案辦理等內容
    ；第七條則約定李劍岳應將五樓售出以清償對原、被告二造所負債務及處理方式
    等內容。是依上述內容而觀，該協議書顯係將被告與李劍岳間之合建契約及原告
    與李建岳間之承攬契約合訂為同一書面，重新明定彼此間之權利、義務關係，而
    成為合建契約與承攬契約並存之聯立契約，形式上固僅一個書面協議，事實上仍
    屬兩個各自獨立之契約。惟就李劍岳與原告之承攬契約言，除李劍岳及原告二人
    外，另加入被告二人為承攬契約之當事人，並約定於原告履行其給付義務後，李
    劍岳及被告二人各有其相對給付之義務，由此觀之，該部分應認係原告與李劍岳
    間原承攬契約之要素變更，性質上應屬債之更改，而成為一個新契約。是原告因
    此而對被告二人負有興建房屋至取得使用執照為止之義務，至被告二人則在原告
    依約完工即負有移轉土地所有權之義務。此為雙務契約效力之使然，尚非李劍岳
    移轉其債權與原告而來。至李劍岳有無給付找補款給被告二人，為被告與李劍岳
    間合建契約履行與否之問題，其法律效果僅存在於彼等之間，根本與原告無涉。
    被告抗辯原告乃因債權讓與取得系爭土地之所有權移轉請求權，進而得以對抗讓
    與人李劍岳之事由對抗受讓人即本件原告云云，容有誤解。
五、次查系爭協議書第六條末段，固約定土地移轉登記併同第五條之抵押權設定登記
    辦理，然此係因協議三方約定應納之土地增值稅仍由李劍岳負擔，僅由原、被告
    三人先行墊繳後須計入第五條之抵押權設定總額，始為是項之約定，此觀該條全
    文內容即明，被告斷章取義，委無足取。況協議書第五條與第六條之內容，彼此
    間並無對待給付之關係，且是項抵押權登記亦非土地移轉之先決條件，被告曲解
    文意，恣意抗辯，自非事實。末者兩造間雖未明定應移轉之土地持分比例，然查
    系爭建物第一層之面積為一六九．九八平方公尺，二至五層面積則均為一六八．
    六六平方公尺，此有建物謄本附卷足憑。準此，一樓與其他樓層面積僅相差一．
    三二平方公尺，比照各該樓層之總面積言，僅佔千分之一．五，顯然十分微小。
    衡諸一般建築常規及土地登記實務，類此情形均認各樓層之基地持分為均等。於
    本件中當事人間雖未明定基地持分比例，亦應認彼此間已有均分系爭土地之默示
    合意，方符合公平之原則，是被告此部分之抗辯亦難認有理。綜上說明，本件被
    告所辯各情均非可採，應認原告所有之主張俱為真正。
六、從而，原告本於承攬之法律關係提起本訴，請求被告移轉登記如主文所載之土地
    所有權應有部分，為有理由，應予准許。
七、本件係命被告為一定意思表示之判決，尚非財產上之現實給付，依其性質並不適
    於強制執行，是原告假執行之聲請不應准予，併此敘明。
中    華    民    國      八十九      年      十一      月      三      日
~B臺灣基隆地方法院基隆簡易庭
~B        法院書記官  盧小芬
~B        法      官  陳鈺林
右正本證明與原本無異。
本筆錄正本之送達，與判決正本之送達同一效力。
對於本判決如有不服，應於收受送達後二十日內向本院提出上訴書狀，上訴於本院合
議庭，並按他造當事人之人數附具繕本。
中    華    民    國      八十九      年      十一      月      八      日
~B        法院書記官  盧小芬


司法院資訊處製作；財團法人民間司法改革基金會備份。
